臺灣臺北地方法院民事判決　　　　　　　 100年度建字第97號
原　　　告　節能科技有限公司
法定代理人　吳兆祥
訴訟代理人　林復宏律師
　　　　　　高靜怡律師
被　　　告　忠義開發工程股份有限公司
法定代理人　曹鄭瑞珠
訴訟代理人　陳岳文
上列當事人間請求給付工程款事件，本院於民國100年6月21日言
詞辯論終結，判決如下：
    主      文
被告應給付原告新臺幣拾陸萬零捌佰貳拾壹元，及自民國一百
年二月二十四起至清償日止，按年息百分之五計算之利息。
原告其餘之訴駁回。
訴訟費用由被告負擔百分之五十二；餘由原告負擔。
本判決第一項得假執行。但被告如以新臺幣拾陸萬壹仟元為原
告預供擔保，得免為假執行。
原告其餘假執行之聲請駁回。
    事實及理由
壹、程序方面：
  (一)按當事人得以合意定第一審管轄法院，但以關於由一定法律
    關係而生之訴訟為限；前項合意，應以文書證之，民事訴訟
    法第24條定有明文。查本件依兩造所訂工程契約書第18條約
    定，兩造合意以本院為管轄第一審法院，故本院就本件給付
    工程款之訴自有管轄權。
  (二)本件被告經合法通知，未於最後言詞辯論期日到場，核無民
    事訴訟法第386條所列各款情形，爰依原告之聲請，由其一
    造辯論而為判決。
貳、實體方面：
一、原告起訴主張：
  (一)訴外人南亞營造股份有限公司（下稱南亞公司）及萬邦建築
    師事務所（下稱萬邦事務所）及大嘉企業有限公司（下稱大
    嘉公司）於民國94年8月8日聯合承攬訴外人新北市政府環境
    保護局（下稱新北市環保局）之「臺北縣八里下罟子區域性
    垃圾衛生掩埋場多功能蓄水池改善工程」（下稱系爭工程）
    。後因南亞公司於96年10月24日出具拋棄書同意將其對系爭
    工程契約之權利義務由其他成員或其他成員另覓之廠商繼受
    ，故被告於97年1月24日經新北市環保局同意簽立協議書後
    ，改由被告繼受南亞公司於系爭工程契約之權利義務，執行
    後續工程項目。被告簽立該協議書後委請原告施作空調工程
    （下稱系爭空調工程），未料系爭工程進行中，被告給付部
    分工程款後，被告亦因發生財務困難問題，積欠原告工程款
    達新臺幣（下同）690,000元。故兩造乃於97年6月25日就該
    69萬元工程款簽立協議書/暨請款權利轉讓書（下稱系爭協
    議轉讓書），被告承諾其施作系爭工程之工程款於前開範圍
    內，由新北市環保局以監督付款方式，直接給付原告，用以
    抵償被告積欠原告之工程款。惟新北市環保局以被告有違約
    等情無法撥付款項，原告迄今無法依系爭協議轉讓書約定完
    成領款程序。而被告委請原告施作系爭空調工程，被告為清
    償系爭空調工程款，遂與原告簽訂系爭協議轉讓書，顯以負
    擔新債務使原告受清償，被告既無法履行系爭協議轉讓書，
    使原告向新北市環保局領得69萬元，被告原積欠之系爭空調
    工程款債務，自屬存在，原告得依系爭空調工程契約請求被
    告依約給付。
  (二)原告並未與被告另行約定清償期，被告所提99年12月14日協
    調會議書，是因系爭工程驗收完成後，被告財務困難無法給
    付工程款予下包商等，部分協力廠商所召開之會議。該次會
    議召集人係廣碩興業有限公司並非被告，且會議內容載明係
    「建議」而非決議，被告亦未列名於該次會議。被告與其定
    作人新北市環保局就系爭工程已驗收完成，即被告已受領原
    告交付之工作，依民法第490條、第505條規定，被告清償期
    即已屆至。
  (三)原告並未同意系爭空調工程款待大嘉企業有限公司（下稱大
    嘉公司）、北煌工程有限公司（下稱北煌公司）返還假扣押
    款項時方清償，且被告自承與北煌公司現正訴訟中，大嘉公
    司、北煌公司是否返還假扣押款項係屬不確定事實，故被告
    所辯之不確定事實顯然不能發生，縱使有約定清償期，期限
    亦已屆至，被告不得拒絕給付。
  (四)爰依系爭空調工程契約約定，聲明請求被告應給付原告69萬
    元，及自起訴狀繕本送達翌日起至清償日止，按年利率5%計
    算之利息；願供擔保請准宣告假執行。
二、被告未於最後言詞辯論期日到場，惟據其前提出之書狀及陳
    述辯稱：
  (一)被告公司經營權因故遭人不當移轉，致無法履行所有契約，
    雖經訴訟程序重新取得經營權，但因違約已使被告無法繼續
    經營，由於被告公司己無法繼續經營，系爭工程多數協力廠
    商乃自行結合，向業主即新北市環保局請求就被告債權由協
    力廠商共同分配，被告亦積極配合，經原告與多數廠商於99
    年12月14日召開會議，並簽立協調會議書，被告同意就剩餘
    款項由參加廠商先比例分配，不足額部分得以被告名義，向
    大嘉公司及北煌公司提出訴訟再比例分配。
  (二)全案由新北市環保局結算後，將被告就系爭工程之剩餘工程
    款項依比例分配所有協力廠商，原告亦於100年1月17日直接
    向新北市環保局領取329,179元，未領金額扣除後應為360,8
    21元，可由被告向大嘉公司及北煌公司提出訴訟再比例分配
    。
  (三)被告雖無法繼續經營，但並未否認及迴避債務，仍積極配合
    協力廠商作業以減少損失，並無不回應之情。且原告既同意
    協調會議書所載之處理方案，並已向新北市環保局領得分配
    款，實無再訴訟之必要。
  (四)答辯聲明：原告之訴駁回。
三、兩造不爭執之事項：
  (一)南亞公司及萬邦事務所及大嘉公司於94年8月8日聯合承攬新
    北市環保局之系爭工程，嗣因南亞公司於96年10月24日出具
    拋棄書同意將其對系爭工程契約之權利義務由其他成員或其
    他成員另覓之廠商繼受，故被告於97年1月24日經新北市環
    保局同意簽立協議書後，改由被告繼受南亞公司於系爭工程
    契約之權利義務，執行後續工程項目之事實。此有系爭工程
    合約書及前述協議書可證（分別見本院卷第7至21頁）。
  (二)被告於97年3月7日與原告簽立系爭空調工程契約書，委請原
    告施作系爭空調工程，嗣被告給付部分工程款後，發生財務
    困難問題，兩造乃於97年6月25日就當時被告積欠之系爭空
    調工程款69萬元簽立系爭協議轉讓書，約定被告同意其施作
    系爭工程之工程款於前開範圍內，由新北市環保局以監督付
    款方式，直接給付原告，用以抵償被告積欠原告之工程款之
    情。此亦有系爭空調工程契約書及系爭協議轉讓書可憑（分
    別見本院卷第22至24頁）。
四、原告請求被告給付系爭空調之剩餘工程款69萬元，被告則以
    前詞置辯，是本件爭點在於：被告是否業將其對新北市環保
    局之系爭工程款債權於69萬元範圍讓與予原告而生清償之效
    力？系爭空調之剩餘工程款是否僅餘360,821元？兩造是否
    有約定變更系爭空調工程款之清償期，致有清償期尚未屆至
    之情事？茲分述如下：
  (一)被告是否業將其對新北市環保局之系爭工程款債權於69萬元
    範圍讓與予原告而生清償之效力？
  1.按解釋意思表示，應探求當事人之真意，不得拘泥於所用之
    辭句，民法第98條定有明文。次按所謂「監督付款」，並非
    法律規定之專有名詞，而係工程實務界所慣用之名稱，其產
    生緣由多見於業主於營造廠商發生財務週轉困難時，為確保
    營造廠商所找來之下游承包商願繼續進場完成工作，業主遂
    出面承諾，願將原預定給付營造廠商之工程款，或將來營造
    廠商暨下游承包商繼續施工可得請領之款項，藉由監督給付
    方式，在業主監督下，營造廠商領款後直接交給下游承包商
    ，以此確保營造廠商對下游承包商之付款能力，以利營造工
    程之順利進行，是監督付款為一種縮短給付工程款之流程，
    即其係契約當事人一方，指示他方匯款或轉帳予第三人，惟
    第三人並未因之而取得直接請求他方給付之權，屬於學說上
    所謂「指示給付關係」，契約當事人既未變更，核與民法所
    定債權讓與或債務承擔等意義有別，且無成立新債務及使舊
    債務消滅等變更債之同一性情形。
  2.查兩造於97年6月25日就當時被告積欠之系爭空調工程款69
    萬元簽立系爭協議轉讓書，約定被告同意其施作系爭工程之
    工程款請求權於前開範圍內，由新北市環保局以監督付款方
    式，直接給付原告之事實，詳如前述，亦即系爭協議轉讓書
    是關於監督付款之約定，為兩造所不爭執，是以系爭協議轉
    讓書雖有被告於69萬元內轉讓其對新北市環保局之系爭工程
    款債權予原告之文字（見本院卷第24頁），然兩造實為監督
    付款之意思，換言之，系爭工程款債權並未讓與予原告，何
    況系爭工程合約書第9條第6項約定：「廠商（指被告等聯合
    承攬體）不得將本契約之部分或全部轉讓予他人…。」（見
    本院卷第17頁背面），則系爭協議轉讓書既無新北市環保局
    簽認同意，亦不生債權讓與之效力，且新北市環保局以被告
    於施作系爭工程時有違約情事，而扣除懲罰性違約金，未依
    系爭工程合約書如數撥付系爭工程款之事實，亦有新北市環
    保局函98年3月9日北環處字第0980015220號函可佐（見本院
    卷第25、26頁），因此，被告得領取之系爭工程款是否足敷
    支付其下包商或協力廠商，亦非無疑，亦即被告按比例分配
    後是否有足額69萬元之系爭工程款債權足以讓與予原告，並
    非無疑。綜上，足堪認定系爭空調之剩餘工程款69萬元並未
    因系爭協議轉讓書而生清償之效力。
  (二)系爭空調之剩餘工程款是否僅餘360,821元？
    被告辯稱：前開69萬元之系爭空調工程款，經原告於100年1
    月17日直接向新北市環保局領取329,179元，剩餘工程款應
    為360,821元之事實，有新北市環保局100年6月13日北環處
    字第1000071974號函及其檢附之領據、匯款手續費扣款同意
    書、付款憑單及付款憑單受款人清單等在卷可考（見本院卷
    第72至84頁），足徵是實。從而，系爭空調工程款僅餘360,
    821元尚未清償。
  (三)兩造是否有約定變更系爭空調工程款之清償期，致清償期尚
    未屆至之情事？
    被告提出99年12月14日協調會議書，辯稱：原告同意就系爭
    空調工程款，先向新北市環保局請求支付被告之系爭工程款
    ，由協力廠商先比例分配，不足額部分以被告名義，向大嘉
    公司及北煌公司提出訴訟再比例分配等語，惟查，前開協調
    會議書係記載召集人：「廣碩興業有限公司」、說明：「由
    於部分工程結餘款，遭北煌等八家廠商執行假扣押，加上大
    嘉企業不願意返還工程款……。就發票部分，提出說明，確
    定縣政府款項已撥款之指定帳戶請開立發票給忠義。如無疑
    問請於下方簽名處簽名並蓋上公司大小章，此舉也代表承諾
    會開立發票。」、建議：「擬依(1)可分配金額按比例先行領
    款，我甚怕產生更多的罰款與假扣押。擬依(2)不足額部分，
    依忠義名義聯合對大嘉、北煌提起訴訟。擬依(3)不足額部分
    ，等待執行假扣押判決爾後等待通知領取未領之款項。」，
    其上並有原告及廣碩興業有限公司等公司之簽名蓋章，然被
    告並無在其上簽名蓋章之情，有99年12月14日協調會議書在
    卷可憑（見本院卷第35頁），且被告亦自承該協調會議書是
    原告與協力廠商於99年12月14日召開會議後所簽立，是該協
    調會議縱有達成協議，亦是原告與其他與會之協力廠商間之
    協議，然被告並非該協議之當事人，基於債之相對性原則，
    原告對被告而言並無遵守該協議之義務，被告亦無權利要求
    原告遵守該該協議，原告縱有違反該協議，亦是原告與其他
    與會之協力廠商間之權利義務關係，被告以該協調會議書抗
    辯原告需先依該協議以被告名義向大嘉公司及北煌公司起訴
    請求給付溢領之工程款或遭渠等假扣押之款項後，再行比例
    分配云云，尚屬無據。
五、綜上所述，原告依系爭空調工程契約之法律關係，請求被告
    給付360,821元，及自起訴狀繕本送達之翌日即100年2月24
    日起至清償日止，按年息5%計算之利息之範圍內，為有理由
    ，應予准許。其餘請求部分，為無理由，不應准許。
六、本件所命被告給付之金額未逾50萬元之判決，依同法第389
    條第1項第5款規定，應依職權宣告假執行。並依同法第392
    條第2項規定，依職權宣告被告為原告預供擔保後，得免為
    假執行。至原告敗訴部分，其假執行之聲請亦失所附麗，應
    併予駁回。
七、本件事證已臻明確，兩造其餘攻防，核與判決結果不生影響
    ，爰不一一論述，併此敘明。
八、據上論結，本件原告之訴一部有理由、一部無理由，依民事
    訴訟法第79條、第389條第1項第5款、第392條第2項規定，
    判決如主文。
中    華    民    國   100    年    6     月    30    日
                  民事第五庭    法  官  賴秀蘭
以上正本係照原本作成
如對本判決上訴，須於判決送達後20日內向本院提出上訴狀。如
委任律師提起上訴者，應一併繳納上訴審裁判費。
中    華    民    國   100    年    6     月    30    日
                                書記官  李佩芳